臺灣臺北地方法院民事判決
111年度簡上字第238號
上  訴  人  
即被上訴人    富達豐投資股份有限公司

兼法定代理人  馬永玲  
共      同
訴訟代理人    鍾永盛律師
              鍾佩潔律師
被上訴人即  
上  訴  人    和運租車股份有限公司

法定代理人    劉源森  
訴訟代理人    林鴻安  
              童威齊  
上列當事人間請求給付租金事件，兩造對於中華民國111年1月18
日本院臺北簡易庭110年度北簡字第15996號第一審判決各自提起
上訴，本院於111年7月20日言詞辯論終結，判決如下：
     主      文
兩造上訴均駁回。
第二審訴訟費用由兩造各自負擔。
     事實及理由
一、被上訴人即上訴人和運租車股份有限公司（下稱和運公司）
    主張：上訴人即被上訴人富達豐投資股份有限公司（下稱富
    達豐公司）有租用車輛需求，伊因而依富達豐公司之需求、
    指定，由伊購入西元2020年出廠之TOYOTA Alphard車輛（車
    牌號碼000-0000，下稱系爭車輛）後出租富達豐公司，兩造
    於民國109年3月27日簽訂車輛租賃契約（下稱系爭租約），
    約定租期自109年3月31日起至112年3月30日止，每月租金新
    臺幣（下同）4萬9000元，並由上訴人即被上訴人馬永玲（
    下稱馬永玲，與富達豐公司合稱富達豐公司等2人）擔任富
    達豐公司之連帶保證人。嗣於租賃期間，系爭車輛發生怠速
    熄火後無法啟動而進廠檢修之情事，伊提供代步車（下稱代
    步車）予富達豐公司使用，系爭車輛經更換電瓶後已無異狀
    ，富達豐公司要求更換車輛，伊乃依要求備妥同型車款且較
    新之車輛以供富達豐公司使用，惟富達豐公司仍以安全為由
    於110年1月14日發函提前終止系爭租約，並於110年1月16日
    返還代步車。依系爭租約第8條第4項、第3條第1項約定，富
    達豐公司應給付至110年2月15日止之租金，扣除已付租金，
    尚不足2萬4500元（下稱系爭租金），另應依系爭租約第8條
    第4項約定給付折舊損失補償金62萬4750元（下稱系爭補償
    金），且應依系爭租約第3條第8項約定負擔通行費427元（
    下稱系爭通行費），合計64萬9677元，馬永玲為富達豐公司
    之連帶保證人，就上開款項應與富達豐公司負連帶給付責任
    等語。爰依系爭租約第8條第4項、第3條第1項、第8條第4項
    、第3條第8項約定及連帶保證之法律關係，請求富達豐公司
    等2人連帶給付伊64萬9677元，及自起訴狀繕本送達翌日起
    至清償日止，按年息5%計算之利息（下稱64萬9677元本息）
    。
二、富達豐公司等2人則以：和運公司於109年3月31日依系爭租
    約點交系爭車輛與富達豐公司，嗣於109年7月6日、109年9
    月2日、109年9月19日、109年10月1日、109年12月12日系爭
    車輛即在行駛途中先後發生左側滑門關閉不順暢、無法作動
    、自動熄火、不能發動等情，令富達豐公司一再感受到人身
    安全嚴重受到威脅，已完全無法信賴該車款之安全性，且此
    狀況影響時間及工作甚大，縱和運公司願提供同型車輛替換
    ，富達豐公司亦無法接受，和運公司提供之代步車，富達豐
    公司已於110年1月16日交還，富達豐公司自得終止系爭租約
    ，此亦經和運公司同意，和運公司嗣為本件請求即非有理。
    又系爭租約第8條第2項約定並未考量租賃車輛安全性問題，
    應依消費者保護法（下稱消保法）第11條第1、2項規定，將
    租賃車輛不具安全性時解釋為亦屬該條項得終止之情形，縱
    不得如此解釋，系爭租約第8條第2項僅係出租人即和運公司
    得提前終止之約定，第3項甚至要求承租人即富達豐公司應
    付清已到期未付租金及費用，同條第4項更是限制富達豐公
    司應於1個月前提前終止，且應給付租賃車輛折舊補償金，
    均是對富達豐公司重大不利益之約定，且對該公司顯失公平
    ，依消保法第12條第1項、第2項第3款及民法第247條之1第4
    款規定，各該項約定應屬無效，和運公司不得據以為本件請
    求。又縱各該項約定有效，和運公司交付之系爭車輛不具安
    全性，伊得拒付系爭租金，且和運公司既得再行出租系爭車
    輛，所受損害輕微，應予酌減系爭補償金等語，資為抗辯。
三、原審為和運公司一部勝訴、一部敗訴之判決，即判命富達豐
    公司等2人應連帶給付和運公司19萬9857元，及自110年5月2
    7日即起訴狀繕本送達翌日起至清償止，按年息5%計算之利
    息（下稱19萬9857元本息），並為依職權及附條件之准免假
    執行之宣告，駁回其餘請求。
　　和運公司就敗訴部分提起上訴，聲明：㈠原判決關於駁回和
    運公司後開第㈡項之訴，及訴訟費用部分之裁判，均廢棄。㈡
    上開廢棄部分，富達豐公司等2人應再連帶給付和運公司44
    萬9820元，及自起訴狀繕本送達翌日起至清償日止，按年息
    5%計算之利息。富達豐公司等2人則答辯聲明：上訴駁回。
　　富達豐公司等2人就其敗訴部分亦提起上訴，聲明：㈠原判決
    不利於富達豐公司等2人部分廢棄；㈡上開廢棄部分，和運公
    司在第一審之訴駁回。和運公司則答辯聲明：上訴駁回。
四、查，兩造於109年3月27日簽訂系爭租約，約定由和運公司提
    供系爭車輛予富達豐公司使用，租期自109年3月31日起至11
    2年3月30日止，每月租金4萬9000元，馬永玲則為富達豐公
    司之連帶保證人，富達豐公司於110年1月14日致函和運公司
    ，表示將於110年1月16日返還代步車，並解除（實為終止之
    意）系爭租約，嗣確於110年1月16日返還代步車與和運公司
    ，截至此時富達豐公司尚有427元通行費未付等情，有系爭
    租約及富達豐公司函等件可證（原審卷第15至23頁、第35頁
    ），且為兩造所不爭執，是上情堪信為真。
五、和運公司主張富達豐公司預告將於110年1月16日終止系爭租
    約並於該日交還系爭車輛之代步車，乃提前終止系爭租約，
    富達豐公司應依系爭租約第8條第4項、第3條第1項約定給付
    系爭租金，依第8條第4項約定給付系爭補償金，依第3條第8
    項約定給付系爭通行費，馬永玲應負連帶保證之清償責任等
    語，為富達豐公司等2人所否認，並以前詞置辯。茲查：
  ㈠系爭租約第8條第2至4項約定之效力：
　1.和運公司主張富達豐公司提前終止系爭租約，富達豐公司等
    2人應依系爭租約第8條違約條款及連帶保證法律關係為給付
    等語；富達豐公司等2人則抗辯系爭租約第8條第2項約定應
    依消保法第11條第1、2項規定解釋為承租人亦得提前終止租
    約，縱不得為此解釋，系爭租約第8條第2至4項對富達豐公
    司乃重大不利益，依消保法第12條第1項、第2項第3款及民
    法第247條之1第4款規定，均屬無效云云。茲分述之：
　2.關於消保法部分：
　⑴按企業經營者在定型化契約中所用之條款，應本平等互惠之
    原則。定型化契約條款如有疑義時，應為有利於消費者之解
    釋。消保法第11條定有明文。次按定型化契約中之條款違反
    誠信原則，對消費者顯失公平者，無效。定型化契約中之條
    款有下列情形之一者，推定其顯失公平：三、契約之主要權
    利或義務，因受條款之限制，致契約之目的難以達成者。消
    保法第12條第1項、第2項第3款亦有明文。惟消保法之立法
    目的係為保護消費者權益，促進國民消費生活安全，提昇國
    民消費生活品質，係針對消費者與企業經營者之間之消費關
    係予以規範，其中「消費者」指以消費為目的而為交易、使
    用商品或接受服務者，消保法第2條第1款定有明文。租用商
    品，如其目的主要供執行業務或投入生產使用，並非單純供
    最終消費使用者，核與消保法第2條有關消費者及消費關係
    之定義未合，尚無消保法之適用（最高法院91年度台上字第
    1001號判決意旨參照）。
　⑵查，系爭租約第3條第2項約定：「承租人應由有駕駛執照之
    員工，遵照政府相關法令及交通法規，以善良管理人之注意
    保管，操作原則使用租賃車輛」（原審卷第17頁），且富達
    豐公司為以營利為目的，依照公司法登記之法人，其登記所
    營事業為「一般投資業」、「不動產買賣業」、「不動產租
    賃業」，有公司登記資料結果可參（原審卷第64頁），並參
    以富達豐公司提出其反應系爭車輛問題之對話紀錄，均係由
    富達豐公司職員向和運公司所反應，有該紀錄為證（原審卷
    第149頁），縱未登記經營汽車服務業、運輸業等與汽車相
    關之業務，然富達豐公司既為營利法人，承租車輛使用，顯
    係用以從事公司業務彰彰明甚，顯非最終消費，此與消保法
    係為保護消費者權益、促進國民消費生活安全之立法目的，
    迥然不符，自非消保法所欲規範保護之消費關係，而無消保
    法之適用。是富達豐公司等2人依消保法所為上開抗辯，並
    不可採。　
　3.關於民法部分：　
　⑴按依照當事人一方預定用於同類契約之條款而訂定之契約，
    為下列各款之約定，按其情形顯失公平者，該部分約定無效
    ：四、其他於他方當事人有重大不利益者。民法第247條之1
    第4款規定甚明。然所謂按其情形顯失公平者，係指依契約
    訂定之本旨所生主要權利義務或按法律規定加以綜合判斷而
    有顯失公平之情形而言。
　⑵查，觀之系爭租約第8條第2至4項約定：如有發生下列任一情
    形時，承租人同意出租人得逕行主張提前終止本租賃契約，
    …（各款情形，略）；有以上任一情形時，若有已到期未付
    租金及其他應付費用，應由承租人付清並依照本條第4項之
    規定繳付租賃車輛折舊損失補償金，…；租賃期滿前，承租
    人要求提前終止本契約時，應於一個月前以書面通知出租人
    ，並按下表繳付租賃車輛折舊損失補償金（計算方式，略）
    ；出租人若未履行本契約所定之任一義務，承租人即得以書
    面催告出租人，若出租人在接獲通知後一個月內未能協調處
    理時，承租人得以告知終止契約，並免繳付租賃車輛折舊損
    失補償金（原審卷第19至21頁）。可知系爭租約有出租人及
    承租人得提前終止之約定。
　⑶又租賃定有期限者，其租賃關係，於期限屆滿時消滅。未 定
    期限者，各當事人得隨時終止契約。但有利於承租人之習慣
    者，從其習慣。前項終止契約，應依習慣先期通知。民法第
    450條第1項、第2項及第3項前段分別定有明文。定有期限之
    租賃契約，如約定當事人之一方於期限屆滿前，得終止契約
    者，其終止契約，應依第450條第3項之規定，先期通知，民
    法第453條亦有明定。足見定期租賃契約如有提前終止約定
    ，當事人得依該約定提前終止，惟應依習慣先行通知。是以
    系爭租約第8條第4項約定承租人應1個月前以書面為提前終
    止之通知，應非法所不許。又第8條第2項約定，固僅約定出
    租人提前終止之事由，但細繹其內容，乃約定出租人即和運
    公司僅得依該項所定可歸責於承租人即富達豐公司之8款情
    形始得提前終止，實係限制其終止權之行使，與第8條第4項
    約定相互以觀，承租人即富達豐公司於1個月前以書面通知
    ，即得任意提前終止，反而是第8條第2項約定對和運公司較
    為不利益。另稽諸第8條第3、4項約定，不論由出租人和運
    公司依第8條第2項約定或承租人富達豐公司依第8條第4項約
    定提前終止，俱應給付和運公司租賃車輛折舊損失補償金，
    顯然是為填補和運公司因提前終止喪失原定租賃期間所得收
    取租金之約定，對富達豐公司亦難認有何重大不利益。至於
    依第8條第4項約定核計之補償金數額，則屬該補償金之性質
    及是否過高之範疇，尚難憑此而認對富達豐公司顯失公平而
    謂該約定為無效。是富達豐公司等2人依民法第247條之1第4
    款規定，抗辯系爭租約第8條第2至4項約定應屬無效云云，
    仍非可採。
　4.因此，系爭租約第8條第2至4項約定應屬有效，締約當事人
    應受拘束。　
  ㈡系爭租約係富達豐公司任意提前終止或富達豐公司與和運公
　　司合意終止？
　1.和運公司主張富達豐公司於110年1月14日以函文預告將於11
    0年1月16日終止系爭租約，富達豐公司等2人雖不爭執其有
    發函之事實（如前所述），但辯稱和運公司已於110年1月16
    日受領富達豐公司所交還之代步車，於斯時合意終止系爭租
    約云云。
　2.按非對話而為意思表示者，其意思表示，以通知達到相對人
　　時，發生效力。民法第95條第1項本文定有明文。
　⑴查，富達豐公司110年1月14日函文以「解除」之文字向和運
    公司為意思表示，有該函可稽（原審卷第35頁），經受命法
    官向富達豐公司等2人發問，並經兩造為陳述，確認富達豐
    公司係以該函文終止系爭租約，有本院111年6月23日準備程
    序筆錄可稽（本院卷第102頁），則富達豐公司之上開函文
    到達和運公司時，發生終止系爭租約之效力，和運公司受領
    富達豐公司所交還代步車，無非係因系爭租約已經富達豐公
    司提前終止，上開準備程序筆錄所載：「兩造：終止時點為
    收回汽車之時點，即系爭車輛於110年1月16日返還和運租車
    公司時，富達豐公司及馬永玲即於該日向和運租車公司終止
    系爭租約，和運公司被動同意。」（本院卷第102頁），應
    在於重申系爭租約係終止而非解除，和運公司被動受領富達
    豐公司交還代步車，尚難依此而認係合意終止。
　⑵雖富達豐公司等2人迭稱和運公司交付之系爭車輛不具安全性
    ，並據提出line對話紀錄為證（原審卷第143至147頁），惟
    系爭車輛於109年12月12日經維修檢修，發現電瓶不良，經
    更換新品後，測試正常；嗣於109年12月21日為每週車輛啟
    動測試，測試正常等情，有維修工單在卷可證（原審卷第23
    、25頁）。由此可知，系爭車輛固有前開熄火等情，然和運
    公司既已修繕，富達豐公司未能證明系爭車輛於維修後有何
    不合於約定使用、收益之情，自亦無從依此抗辯和運公司有
    何未保持系爭車輛合於約定使用、收益之狀態。此外，富達
    豐公司於109年12月15日要求和運公司更換租賃車輛，即應
    更換同型之租賃車輛，車輛年份不得早於西元2020年份，和
    運公司於110年1月6日予以同意並通知已備妥同型車且年份
    較新車輛供富達豐公司更換使用等情，亦有兩造之電子郵件
    及函文可參（原審卷第29至31頁、第33頁）。由此更徵和運
    公司已盡力依富達豐公司之要求履行系爭租約，而無系爭租
    約義務之違反。綜此，富達豐公司仍無從依系爭租約第8條
    第5項約定終止系爭租約。
　⑶是以，本件應認系爭租約已因富達豐公司於110年1月14日以
    函文通知和運公司而於110年1月16日任意終止。
　㈢和運公司依系爭租約第8條第4項、第3條第1項、第8條第4項
    、第3條第8項約定及連帶保證之法律關係所為請求，有無理
    由？
　1.關於系爭租金：
　　查，系爭租約係富達豐公司於110年1月14日發函而提前於11
    0年1月16日終止，既認定如前，依系爭租約第8條第4項、第
    3條第1項約定，富達豐公司仍應給付至110年2月15日之租金
    ，扣除該公司前已付至110年1月31日之租金，尚應給付2萬4
    500元（即49,000元÷30日×15日＝24,500元），和運公司依上
    開約定及連帶保證之法律關係，請求富達豐公司等2人連帶
    如數清償，為有理由。雖富達豐公司等2人抗辯和運公司提
    供之系爭車輛不具安全性，其得拒付租金云云，惟和運公司
    有提供代步車供富達豐公司使用，並已盡力履約而無義務違
    反，已如前述，且此項請求係依富達豐公司提前終止約款而
    為，自無從以系爭車輛不具安全性之詞拒絕給付該租金，此
    項抗辯並非可採。
　2.關於系爭補償金：
　　查，承租人富達豐公司任意提前終止系爭租約，依系爭租約
    第8條第4項約定，應按終止時期之不同，分別計付和運公司
    租賃車輛折舊損失補償金，無非係賠償和運公司因提前終止
    所生之損害，自屬損害賠償總額預定性之違約金。惟當事人
    約定之違約金過高者，法院得依民法第252條規定減至相當
    之數額，至違約金之約定是否過高，則須依一般客觀事實，
    社會經濟狀況，當事人所受損害情形及債務人如能依約履行
    時，債權人可享受之一切利益為衡量標準，而債務人已為一
    部履行者，亦得比照債權人所受利益減少其數額。茲審酌本
    件已到期與未到期期數之比例，及和運公司已取回車輛，其
    因富達豐公司債務不履行所受之損害，為富達豐公司依約履
    行時，和運公司可獲取之營業利潤，而依汽車租賃業之同業
    利潤標準淨利率為14%等情（原審卷第243頁），和運公司請
    求之違約金數額確屬過高，而應以17萬4930元［計算式：(49
    ,000×25＋49,000×l5/30)×14%(109年度汽車租賃業同業利潤
    標準表之淨利)＝174,930］為適當。是和運公司依系爭租約第
    8條第4項約定及連帶保證之法律關係，請求富達豐公司等2
    人連帶給付17萬4930元，為有理由。
　3.關於系爭通行費：
　  查，富達豐公司使用系爭車輛期間所生之高速公路通行費合
    計427元，經和運公司墊付一節，有系爭通行費繳費通知單(
    服務中心補單)可證（原審卷第45頁），富達豐公司亦不爭
    執尚未給付（本院卷第116頁），和運公司依系爭租約第3條
    第8項約定及連帶保證之法律關係請求富達豐公司等2人應連
    帶給付系爭通行費，為有理由。
六、綜上所述，和運公司依系爭租約第8條第4項、第3條第1項、
    第8條第4項、第3條第8項約定及連帶保證之法律關係，請求
    富達豐公司等2人連帶給付系爭租金2萬4500元、系爭補償金
    17萬4930元、系爭通行費427元，合計19萬9857元，及自起
    訴狀繕本送達翌日起即110年5月27日（原審卷第53頁）至清
    償日止，按年息5%計算之利息（即19萬9857元本息），於法
    有據，應予准許，逾此部分之請求，則非有據，不應准許。
　　原審就上開應准許部分，命富達豐公司等2人如數給付，並
    為得免假執行之宣告，就上開不應准許部分，駁回和運公司
    其餘請求，均無不合。兩造各就其敗訴部分提起上訴，分別
    指摘原判決不利己之部分不當，求予廢棄改判，均為無理由
    ，應予駁回。
七、本件事證已臻明確，兩造其餘攻防方法及證據，核與判決結
    果不生影響，爰不予逐一論駁，附此敘明。
八、據上論結，本件兩造上訴均為無理由，依民事訴訟法第436
    條之1第3項、第449條第1項、第78條，判決如主文。
中　　華　　民　　國　　111 　年　　8 　　月　　10　　日
                  民事第六庭  審判長法　官　許純芳
　　　　　　　　　                  法  官  劉宇霖
　　　　　　　　　                  法  官  陳智暉
以上正本係照原本作成。
本判決不得上訴。  　　
中　　華　　民　　國　　111 　年　　8 　　月　　10　　日
                                    書記官  簡硯姝